臺灣臺北地方法院民事判決　　　　　　　94年度訴字第1424號
原　　　告　丙○○
被　　　告　甲○○
　　　　　　　　　　　　之2
訴訟代理人　高秉涵律師
上列當事人間執行異議之訴事件，本院於94年8月29日言詞辯論
終結，判決如下：
    主  文
原告之訴駁回。
訴訟費用由原告負擔。
    事  實
一、原告起訴主張：
（一）原告於93年5月5日聲請拍賣系爭抵押物，附上借據原本新
      台幣（下同）200萬元1張，本票原本2張，1張票面金額
      200 萬元，一張票面金額50萬元，合計250萬元，業經台
      灣高等法院93年抗字第2521號、93抗字第3963號及鈞院94
      年度拍更(二)字第1號裁定，一致審核裁定本票2張合計250
      萬元，係最高限額抵押權所擔保之債權。高等法院明察秋
      毫，認定本票二張付款日期均係91年4月30日，與最高限
      額抵押權存續期間90年5月1日至91年4月30日相同，似應
      認定原告之前開借款250萬元，係最高限額抵押權所擔保
      之債權，請鈞院參照高等法院核定原告的主債金額為250
      萬元，並自89年4月1日起至清償日止，按照雙方約定依年
      息百分之12計算之利息。
（二）按抵押權係定有清償日期之契約，借款交給設定人之後，
      未屆清償日期，不得請求清償部分借款，倘若未屆清償日
      期，而要求返還一部份借款者，即視為中途解約，原設定
      之抵押權即不存在，查被告甲○○之抵押權，均有未屆清
      償日期而返還部分借款，即視為中途解約，原設定之抵押
      權即不存在，部分未清償之借款，視為普通借貸，不得享
      有抵押權優先清償權利，未至清償日期，李英已清償被告
      甲○○20萬元及39萬元，存入甲○○的戶頭，記載於93年
      6月7日及94年1月8日李徐罔鴦所呈93年度重訴字第505號
      書狀。且依據93年度重訴字第505號判決書第12頁記載：
      （二）就借款本金部分，被告甲○○自認僅有10,230,000
      元，依法借款之清償，不得享有抵押權之優先權。
（三）被告甲○○與李徐罔鴦以所有門牌新店市○○街1號2樓及
      3樓設定抵押權，該2樓及3樓建物均無土地持分，即不得
      享有拍賣土地所得價金，無分配權利。依照93年度重訴字
      第505號判決書第13頁後半頁記載：原告李徐罔鴦訴請確
      認其所有新店市○○街1號2樓（215建號）、3樓建物（
      216建號），經台北縣新店地政事務所於88年3月10日以新
      登字第061190號登記，以甲○○為抵押權人，設定本金最
      高限額300萬元抵押權，（本次設定不包含土地），從而
      認定甲○○之抵押權不得享受土地拍賣所得之價金。
（四）依據93年度重訴字第505號確認抵押權不存在之訴，於94
      年3月15日判決，判決主文意旨略謂：確認李徐罔鴦所有
      門牌號碼新店市○○街1號2樓建物（215建號）、3樓建物
      （216建號），經台北縣新店地政事務所於88年3月10日以
      新登字第061190號登記，以甲○○為抵押權人，設定本金
      最高限額300萬元抵押權，存續期間自88年3月8日起至98
      年3月7日止，抵押權所擔保之主債權在超過273萬元之範
      圍不存在。證明甲○○的抵押權金額為273萬元，惟甲○
      ○之代理人乙○○於93年3月間，向台北地方法院民事執
      行處93年執字30162號聲請拍賣系爭抵押物，其抵押權標
      的金額為850萬元，未經台北地方法院核定，不能確認實
      際金額，對原告之利益有生侵害之危險，為此請求判決將
      被告甲○○拍賣之訴抵押權標的金額850萬元除去，以上
      開93年度重訴字第505號判決主文甲○○的抵押權金額273
      萬元為準，而免原告之利益受侵害。
（五）鈞院93年度重訴字第505號確認抵押權不存在之訴判決主
      文，僅確認被告甲○○設定最高限額300萬元抵押權所擔
      保之主債權為273萬元，判決主文對於被告甲○○設定最
      高限額850萬元抵押權所擔保之主債權金額不確認，惟被
      告甲○○及其訴訟代理人乙○○，於93年3月間行使上開
      最高限額850萬元抵押權，逕向台北民事執行處93年執字
      第30162號請求拍賣抵押物，執行處定期94年4月21日，投
      標拍賣抵押物時，台北地方法院執行處停止拍賣，倘若謂
      被告甲○○請求拍賣最高限額850萬元抵押權為合法，對
      原告不生損害，實非無疑。
（六）依鈞院93年度重訴字第505號判決認定被告提出李英借據
      一紙，該紙借據記載：「一、本人李英自87年11月15日起
      ，陸續向甲○○借款1123萬元正，同意五年內清償，否則
      本人房屋（新店市○○街1號，任由甲○○全權處理），
      恐口無憑，特立此據」，上開同意書借款，甲○○自認係
      1023萬元，借款已超過最高限額850萬元，即不符合最高
      限額850萬元抵押權之原則，該筆1023萬元借款，即係普
      通一般借貸，而非抵押權所擔保之債權。且上開同意書，
      參照最高法院18年抗字第81號判例：指房作押，預立絕賣
      文契，約明屆期不清償，即由債權人將所押房屋契稅管業
      ，此項賣契，係屬一種流質契約，於法不能認為效，依上
      開判例，李英、李雅賢所簽立給被告甲○○之同意書，不
      得視為抵押權，被告所執之同意書，不得享有抵押權之權
      利。又參照最高法院40年台上字第223號判例：借款契約
      訂有屆期不償，可將抵押物自行覓主，變賣抵償之特約，
      實不啻將其抵押物之所有權，移屬於抵押權人，按諸民法
      第873條第2項規定，其約定為無效。是上開同意書，當然
      於法不生效力，被告竟以此同意書，逼迫李英交給全棟房
      屋給被告管業，視為被告自己產業，請求判決李英、李雅
      賢簽給被告之同意書無效。
（七）被告甲○○聲請執行拍賣系爭抵押物一案（即93年度執戊
      字第30162號），完全不合法，以程序言之，全然不能成
      立，依據司法院院字第493號解釋，抵押權人欲行使其抵
      押權，非先訴請法院判決確定，不得執行拍賣抵押物，乃
      被告及其代理人，於93年3月間，未向台灣台北地方法院
      聲請，逕向台北民事執行處93年度執戊字第30163號聲請
      拍賣系爭抵押物，不僅違背政府法令，且於程序上即有欠
      缺不適格，應將其聲請駁回。
（八）依據鈞院93年度重訴字第505號判決書，關於被告部分之
      記載：原告李徐罔鴦、李思儀，就其所有262地號土地及
      214建號房屋，及原告李雅賢217、218建號房屋，設定850
      萬元最高限額抵押權，被告所有借款債權高達1023萬元。
      已超過850萬元，而此筆本金最高限額抵押權，存續期間
      自87年11月6日起至107年11月5日止，即可認定該項最高
      限額850萬元抵押權，尚未屆清償日期，依據民法第873條
      第1項但書反面解釋，抵押權未屆清償日期，即不得聲請
      拍賣抵押物，被告聲請拍賣抵押物，於法即有不合，應予
      駁回。
（九）訴之聲明：（1）請求判令債務人李徐罔鴦、李思儀付給
      債權人丙○○抵押權金額新台幣250萬元，及自89年4月1
      日起至清償日止，依借據約定按年息百分十二計算之利息
      。（2）關於被告甲○○以最高限額850萬元抵押權聲請拍
      賣系爭抵押物，因未屆清償日期，應予駁回。及其附呈之
      同意書應判決無效。
二、被告則以：
（一）本件訴外人即系爭房地所有人李英（己歿，經被告代債務
      人辦妥繼承登記在案，原登記所有權人為李英部分，業由
      李徐罔鴦及李思儀公同共有）、李徐罔鴦及李雅賢等人自
      民國87年11月15日起陸續向被告借款，並將彼等所有房地
      設定最高限額抵押權1,150萬元予被告，借款金額合計為
      1,123萬元，雙方並言明應於5年內還清借款（即至92年11
      月15日為止，故本件清償期早巳屆至），被告聲請拍賣抵
      押物並無違誤，抵押權設定情形如下：（1）李英、李雅
      賢二人於87年11月15日向被告借款700萬元，並將李英所
      有座落於台北縣新店市○○段262地號土地全部及其上建
      號214之建物，連同李雅賢所有同地號上之217及218號建
      物，設定最高限額850萬元抵押權予被告。（2）嗣李英與
      李徐罔鴦復於88年3月15日向被告借款150萬元，並將李徐
      罔鴦所有座落於台北縣新店市○○段262地號土地上建號
      215、及216建號之建物設定最高限額300萬元之抵押權予
      被告。（3）李英與李雅賢再於90年3月14日向被告借款
      250萬元，期間債務人尚有小額借款，因而借款總額達
      1,123萬元，惟事後所有債權額經確認為1,023萬元。以上
      抵押權因已屆清償期卻未獲清償，況債務人李英已死亡，
      故被告聲請拍賣抵押物，業經鈞院民事執行處定期拍賣（
      93 年執字第30162號），本案債權部分亦經鈞院以93年重
      訴505號判決在案。
（二）被告甲○○僅為系爭不動產之第一順位抵押權人，原告以
      抵押權人為被告，訴請鈞院判決其抵押權所擔保之債權為
      250萬元及其應付利息，其確認對象理應為系爭抵押不動
      產之義務人及債務人，與抵押權人無涉，姑不論被告之抵
      押權順位優先於原告，即使原告勝訴，其確認效力並不及
      於抵押物之所有權人，故原告之訴並無確認利益，請駁回
      之。又甲○○訴請拍賣系爭抵押物，依94年4 月14日所提
      之答辯狀可知其抵押權係存在於不動產之土地及全部建物
      ，原告未予詳查，顯有違誤。
（三）本件綜觀原告起訴狀及補充訴狀等所訴求者為確認被告甲
      ○○對李徐罔鴦所有座落新店市○○街一號二樓（215 建
      號）及三樓（216建號）兩戶建物之抵押權所擔保之債權
      為273萬元，而非850萬元，被告應就該二、三樓兩戶建物
      以抵押債權273萬元進行拍賣，分配價款，而應將850萬元
      排除在外，不應參與該二、三樓建物之拍賣、分配云云。
      按被告的確對前開二、三樓建物設定最高限額抵押債權為
      300萬元，而依據鈞院93年度重訴字第505號判決確認實際
      債權為273萬元，現被告僅就該兩戶建物以273萬元行使抵
      押債權，並未逾越273萬元之金額，也無權逾越，是原告
      所主張者，顯然未備權利保護之要件。
（四）被告係依據新店地政事務所087新資他宇第011296他項權
      利證明書所載850萬元之抵押債權，對新店市○○段262地
      號土地等行使抵押權，於法並無不合。況前開建號215、
      216兩戶建物，對其所佔用之262地號基地並無持分權利，
      故前項二、三樓所設定之最高限額300萬元之抵押債權當
      然不包括土地在內，原告所述，均屬贅言，未備權利保護
      要件等語資為抗辯。並聲明：原告之訴駁回。
三、原告主張訴外人李英於89年間向其借款，李英提供所有坐落
    台北縣新店市○○段262號土地及其上建號214（門牌號碼台
    北縣新店市○○街1號）建物設定抵押權，嗣李英死亡，其
    聲請拍賣抵押物，經本院以93年拍字第537號駁回，其提起
    抗告，經台灣高等法院以93年抗字第2521號廢棄原裁定發回
    本院更為裁定，再經本院以93年拍更一字第1號裁定駁回，
    經其提起抗告，復經台灣高等法院以93抗字第3963號裁定廢
    棄發回，嗣經本院以94年度拍更（二）字第1號裁定准予其
    就李英之繼承人李徐罔鴦、李思儀所有之不動產拍賣等情，
    業據原告提出本院93年度拍更一字第1號、本院94年度拍更
    （二）字第1號、台灣高等法院93年抗字第2521號、93年度
    抗字第3963號等裁定影本為憑。又訴外人李徐罔鴦、李思儀
    、李思賢，以原告、被告及訴外人郭清淵為被告，提起確認
    抵押權不存在之訴，業經本院以93年訴字第505號判決，嗣
    經原告提起上訴，由台灣高等法院以94上易字第357號事件
    審理中，經本院調閱93重訴字第505號、94年度上易字第357
    號卷宗核閱無訛，復為被告所不爭執，上開部分堪信為真實
    。
四、原告主張其對李英之債權額為250萬元，故請求判令李英之
    繼承人李徐罔鴦、李思儀應給付其250萬元，及自89年4月1
    日起至清償日止，依借據約定按年息百分十二計算之利息。
    並主張關於被告甲○○以最高限額850萬元抵押權聲請拍賣
    系爭抵押物，因未屆清償日期，應予駁回，及被告附呈之同
    意書應判決無效云云，惟為被告否認，並以前揭情辭置辯，
    經查：
（一）依原告所提其抵押權所擔保之債權憑證即借據一紙及本票
      二紙（見本院卷第36頁），借款人及發票人均為李英，是
      原告所主張之債權，其債務人應為李英，嗣李英死亡，李
      英之債務自應由其合法繼承人繼承，是被告甲○○並非原
      告所主張系爭抵押權所擔保債權之債務人；且李英之繼承
      人李徐罔鴦、李思儀，以原告、被告及訴外人郭清淵為被
      告，提起確認抵押權不存在之訴，業經本院以93年訴字第
      505號判決，嗣經原告提起上訴，由台灣高等法院以94上
      易字第357號事件審理中，已如前述，亦足證原告抵押權
      所擔保之債權，其債權債務關係仍存在於原告與李英之繼
      承人之間，被告並非系爭債權之債務人，本件原告以李英
      其他抵押權人甲○○為被告，請求判決李英之繼承人李徐
      罔鴦、李思儀應給付其250萬元及其利息，即無理由。
（二）原告另主張被告甲○○之抵押權，均有未屆清償期而返還
      部分借款，即視為中途解約，原設定之抵押權即不存在，
      部分未清償之借款，視為普通借貸，不得享有抵押權優先
      清償權利云云。按所謂最高限額之抵押契約，係指所有人
      提供抵押物，與債權人訂立在一定金額之限度內，擔保現
      在已發生及將來可能發生之債權之抵押權設定契約而言（
      最高法院92年度台上字第1693號參照）；又所謂最高限額
      抵押權，係指抵押權存續期間內不限次數，得借、得還，
      於最後決算時，在最高限額內之債權，有擔保效力而言。
      故已發生之債權縱因清償而消滅，其抵押權亦不消滅，仍
      對其後發生之債權繼續存在（最高法院70年度台上字第
      2992 號參照）。經查，被告辯稱李英、李雅賢二人於87
      年11 月15日向其借款，並將李英所有座落於台北縣新店
      市○○段262地號土地全部及其上建號214之建物，連同李
      雅賢所有同地號上之217及218號建物，設定最高限額850
      萬元抵押權予被告。嗣李英與李徐罔鴦復於88年3月15日
      向被告借款，並將李徐罔鴦所有座落於台北縣新店市○○
      段262 地號土地上建號215、及216建號之建物設定最高限
      額300 萬元之抵押權予被告，抵押權存續期間分別為87年
      11月6日至107年11月5日，88年3月8日至98年3月7日等情
      ，業據其提出土地及建物登記簿謄本、抵押權設定契約書
      、他項權利證明書、借據及本票為憑，上開設定抵押權事
      實部分堪信為真實，依上開土地及建物登記簿謄本之記載
      ，被告設定之抵押權係最高限額抵押權，依上開說明，最
      高限額抵押權，在存續期間內就已發生之債權縱因清償而
      消滅，其抵押權亦不消滅，仍對其後發生之債權繼續存在
      ，原告主張被告之抵押權已因部分清償而不存在云云，自
      非可採。
（三）原告又主張本院93年度重訴字第505號確認抵押權不存在
      之訴判決主文，僅確認被告甲○○設定最高限額300萬元
      抵押權所擔保之主債權為273萬元，對於被告甲○○設定
      最高限額850萬元抵押權所擔保之主債權金額並未確認，
      且被告甲○○行使上開最高限額850萬元抵押權，未經法
      院判決，逕向台北民事執行處93年執字第30162號請求拍
      賣抵押物，並不合法云云，惟查，本院93年重訴字第505
      號事件，該案原告李徐罔鴦、李思儀原起訴之聲明，對被
      告甲○○部分，除請求確認李徐罔鴦所有之土地及建物，
      以被告甲○○為抵押權人，所設定最高限額300萬元之抵
      押權不存在，另請求確認李徐罔鴦；李思儀所有土地及建
      物，以被告甲○○為抵押權人，所定之最高限額抵押850
      萬元之抵押權不存在，嗣經本院判決，於判決主文固僅顯
      示以被告甲○○為抵押權人，所設定最高限額300萬元抵
      押權所擔保之主債權超過273萬元範圍之部分不存在，惟
      該案原告李徐罔鴦、李思儀其餘欲確認最高限額850萬元
      所擔保之主債權不存在之訴部分，係經本院駁回，有本院
      93年重訴字第505號判決可稽（見本院卷第62頁至第68頁
      ），是原告主張該案判決對於被告甲○○設定最高限額
      850 萬元抵押權所擔保之主債權金額並未確認云云，自不
      足採。另原告主張被告未向法院聲請，逕向本院聲請拍賣
      系爭抵押物，其聲請不合法云云，惟按抵押權人為拍賣抵
      押物之聲請，經法院為許可強制執行之裁定者，得為強制
      執行之執行名義，強制執行法第4條第1項第5款定有明文
      ，經查，本件被告甲○○聲請對坐落台北縣新店市○○段
      262土地及其上建物予以拍賣強制執行，業據其提出本院
      93年拍字第525號許可拍賣抵押物裁定，經調閱本院93年
      執字第30162號執行卷核閱無訛，原告主張被告未向法院
      聲請，逕向本院聲請拍賣系爭抵押物云云，亦不足採。
（四）原告復主張被告所提抵押權擔保之主債權憑證同意書一紙
      （見本院卷第51頁），該同意書記載：「一、本人李英自
      87 年11月15日起，陸續向甲○○借款1123萬元正，同意
      五年內清償，否則本人房屋（新店市○○街1號），任由
      甲○○全權處理... 三、本棟房屋一樓，李英二樓三樓，
      李徐罔鴦四樓五樓，李雅賢全權委任甲○○處理，恐口無
      憑，特立此據」，上開同意書性質屬流質契約，於法不生
      效力，被告不得行使抵押權云云，惟按，流質契約依民法
      第873條第2項規定為無效，惟所謂無效，係僅指該流質約
      款而言，至抵押權設定契約，並不因而無效（最高法院22
      年上字第3344號參照），被告之抵押權業經設定登記，已
      如前述，原告主張被告不得行使抵押權，亦不可採。
（五）原告另主張系爭最高限額850萬元之抵押權，存續期間自
      87年11月6日起至107年11月5日止，可認定該項最高限額
      850萬元抵押權，尚未屆清償日期，即不得聲請拍賣抵押
      物云云，惟按民法第873條第1項規定，抵押權人，於債權
      已屆清償期而未受清償者，得聲請法院拍賣抵押物，就其
      賣得價金而受清償，其所謂清償期，係指抵押權所擔保之
      本金債權之清償期，且所謂未受清償，不僅指全部未受清
      償而言，一部未受清償亦包含之（最高法院23年上字第
      3045號參照），被告辯稱其與債務人言明應於5年內還清
      借款，況債務人李英已死亡，本件清償期巳屆至等語，核
      與被告所提同意書之相符，被告聲請拍賣抵押物，尚於法
      無違，被告主張被告債權清償期未屆至，不得行使抵押權
      云云，亦不足採。
五、縱上所述，原告主張各節，均不可採，其訴請判令債務人李
    徐罔鴦、李思儀應給付原告250萬元，及自89年4月1日起至
    清償日止，依借據約定按年息百分十二計算之利息及駁回被
    告拍賣抵押權之聲請，及確認被告所提之同意書無效等節，
    即無理由，應予駁回。
六、本鑑事證以臻明確，二造其餘陳述及所提證據，核與判決結
    果無影響，爰不一一論述。
七、本件原告之訴為無理由，依民事訴訟法第78條，判決如主文
    。
中　　華　　民　　國　　94　　年　　9 　　月　　20　　日
                  民事第二庭  法　官　吳淑惠
以上正本係照原本作成。
如對本判決上訴，須於判決送達後20日內向本院提出上訴狀
中　　華　　民　　國　　94　　年　　9 　　月　　21　　日
                              書記官  蔡凱如
